高雄高等行政法院判決
                                      100年度訴字第365號
                                 民國100年9月7日辯論終結
原      告　蔡佩汝
          　蔡旻芳
　          蔡佩芸
上  一  人
法定代理人　李麗淑
原      告　李麗淑
被      告　勞工保險局
代　表　人　陳益民  總經理
訴訟代理人  曾淑惠
            劉月萍
            江淑媛
上列當事人間勞工保險條例事件，原告不服行政院勞工委員會中
華民國100年5月11日勞訴字第1000005265號訴願決定，提起行政
訴訟，本院判決如下︰
　　主  文
訴願決定撤銷。
訴訟費用由被告負擔。
　　事實及理由
壹、程序事項：
    原告蔡佩汝、蔡旻芳經合法通知，未於言詞辯論期日到場，
    核無行政訴訟法第218條準用民事訴訟法第386條各款所列情
    形之一，爰依被告之聲請，准由其一造辯論而為判決。
貳、實體事項：
一、事實概要︰
    緣原告李麗淑之配偶蔡耀賢(原告蔡佩汝、蔡旻芳、蔡佩芸
    之父，於民國100年4月29日死亡)於88年9月30日由屏東縣泥
    水業職業工會（下稱屏東縣泥水業工會）向被告申報退保，
    停保逾8年後，至96年10月29日始由屏東縣泥水業工會再申
    報加保，嗣蔡耀賢於99年4月22日因口咽癌併肝轉移診斷永
    久失能，並於同年月檢據向被告申請失能給付。經被告審查
    ，以蔡耀賢於96年10月29日加保前後無具體實際從事本業工
    作之事實，該工會申報蔡耀賢加保與規定不符，乃依勞工保
    險條例第24條規定，以99年9月10日保承職字第09910333790
    號函核定取消蔡耀賢被保險人資格，已繳之保險費依同條例
    第16條第2項規定，不予退還，至蔡耀賢所請失能給付非屬
    加保生效期間發生之事故，不符勞工保險條例第19條第1項
    之請領規定，所請失能給付應不予給付，前溢領傷病給付新
    台幣（下同）16,775元應退還。蔡耀賢不服，向勞工保險監
    理委員會申請審議，經該會於99年12月27日以99保監審字第
    4587號審定書審定申請審議駁回，蔡耀賢猶未甘服，提起訴
    願，亦遭決定駁回，原告遂提起本件行政訴訟。
二、本件原告主張︰
（一）按行政院勞工委員會（下稱勞委會）95年5月18日勞保2字
      第0950025649號令核釋勞工保險條例第53條第1項所稱「
      身體遺存障害，適合殘廢給付標準表（98年1月1日已修正
      為失能給付標準附表）規定之項目」，係指被保險人於保
      險有效期間發生殘廢事故，依司法院釋字第609號解釋意
      旨，勞工保險條例第19條第1項規定就保險事故發生之原
      因係於何時存在未有規定，故被保險人於實際從事工作並
      依法參加勞工保險後，因加保前之傷病致保險有效期間身
      體遺存障害，符合勞工保險殘廢給付標準表規定之項目者
      ，得依規定請領殘廢給付。至於被保險人加保前之殘廢，
      自不予給付。被保險人加保前之殘廢，於保險有效期間殘
      廢程度加重者，依殘廢給付標準表應核定之殘廢給付日數
      ，應扣除加保前原已殘廢部份依殘廢給付標準表規定之日
      數（98年1月1日起「殘廢給付」已修正為「失能給付」；
      「殘廢給付標準表已修正為「失能給付標準附表」）。上
      揭解釋自中華民國95年5月20日生效。
（二）勞工保險失能診斷書中經長庚醫療財團法人高雄長庚紀念
      醫院（下稱高雄長庚醫院）診斷醫師方富民於99年4月22
      日（保險有效期間）診斷永久失能，被保險人蔡耀賢口咽
      癌併肝轉移終身僅能從事輕便工作，已符合勞工保險失能
      給付標準表7-4項胸腹部臟器機能遺存顯著失能，終身僅
      能從事輕便工作者，為第7等級。依工作職場凡水泥工者
      皆為以日計薪，報酬不固定（每建案另商議），並依建案
      地點不同工作場所不固定，並無法穩定工作量，且因景氣
      及工作量不穩、工作機會不固定，所以從業者皆為自營作
      業者或無一定雇主，實務上，應加入職業工會投保勞工保
      險無誤。又工頭陳居首、蔡忠憲，所具之工作證明可證，
      被保人確實從事抹壁、洗石工作之水泥類工作，應投保水
      泥工會，故勞工保險資格無誤，勞工保險之權益應受保障
      。
（三）綜上，被保險人因從事水泥工作自77年12月21日至88年9
      月30日斷保（年資近11年），因景氣不好又工作不濟，常
      無工可做，沒錢繳勞保費而斷保，並非斷保期間，無從事
      水泥工作。又於96年10月29日再申報加保屏東縣泥水業工
      會，被告因被保險人自88年9月30日到96年10月29日中斷8
      年沒加入勞保，就質疑被保險人沒有從事泥水工作，顯然
      無理。被保險人自77年起以泥水工職業（近20幾年）養家
      活口，左右鄰居、朋友及親戚眾所皆知。故被告按勞工保
      險條例第19條第1項規定，就保險事故發生之原因係於何
      時存在未有明定，被保險人於實際從事工作依法參加勞工
      保險後，因加保前之傷病致保險有效期間身體遺存障害，
      符合勞工保險殘廢給付標準表規定之項目者，得依規定請
      領殘廢給付，被告應以勞工保險失能給付標率表7-4項第7
      等級給付之，且不得收回已給付98年5月25日至99年4月3
      日住院期間傷病給付共計55日，計16,775元等情，並聲明
      求為判決撤銷訴願決定、審議決定及原處分，被告應作成
      依勞工保險失能給付標準表7-4項第7等級給付之處分，及
      至99年4月30日起至清償日止，按年息百分之五計算之利
      息。
三、被告則以︰
（一）本件蔡耀賢於88年9月30日由屏東縣泥水業工會退保，停
      保逾8年後，於96年10月29日始由屏東縣泥水業工會再申
      報加保，嗣蔡耀賢於99年4月22日診斷失能後，申請失能
      給付。查據所附高雄長庚醫院出具診斷書載，蔡耀賢因口
      咽癌併肝轉移，於96年10月23日於該院初診；分別於96年
      10月29日（加保當日）至96年11月9日、96年12月7日至96
      年12月14日及97 年1月24日至97年1月29日因相同病症持
      續住院治療。又據蔡耀賢稱其於96年10月29日加保當日上
      午在高雄工地工作，下午至高雄長庚醫院門診看檢查報告
      ，醫師建議馬上住院。出院後，仍從事本業工作，但以輕
      便工作為主，平均每月工作10日至20日，工作、收入情形
      未紀錄；雖有工頭蔡忠憲、陳居首等2名接受訪查稱，不
      定時聘請蔡耀賢從事水泥方面工作。惟僅有說明書附卷，
      並無任何足證所稱之蔡耀賢工作、領薪相關資料可供稽。
      據此，蔡耀賢加保當日於住院中，出院後亦因同一病症持
      續密集治療，又無加保日前後工作領薪資料可佐證，實難
      謂蔡耀賢96年10月29日加保日前後有實際從業，被告乃依
      照勞工保險條例第24條規定，自96年10月29日取消蔡耀賢
      被保險人資格，已繳保險費依照同條例第16條第2項規定
      不予退還。另蔡耀賢因口咽癌併肝轉移申請失能給付及傷
      病給付案，經查其於88年9月30日由屏東縣泥水業工會申
      報退保，據所送高雄長庚醫院99年4月22日出具之失能診
      斷書審查，其於96年10月23日初診，於99年4月22日診斷
      失能，及99年6月15日至99年6月26日住院期間，均屬停保
      期間發生之事故，且距退保日已逾1年，不符勞工保險條
      例第19條第1項及第20條第1項規定，所請失能給付及傷病
      給付應不予給付；至蔡耀賢曾領取98年5月25日至99年4月
      3日斷續住院期間共55日計16,775元，被告核定不予給付
      ，溢領傷病給付計16,775元，依行政程序法第127條第1項
      規定應退還被告。另依行政程序法第117條及第118條規定
      ，被告98年7月20日保給核字第098021137594號、98年9月
      8日保給核字第098021184275號、98年11月18日保給核字
      第098021239929號、99年1月22日保給核字第09902100690
      0號、99年4月20日保給核字第099021071064號函予以溯及
      撤銷。
（二）勞工保險係在職保險，應有實際工作之事實方得加保。依
      勞工保險條例第19條第1項規定，被保險人得請領保險給
      付之要件限於保險效力開始後，停止前發生之保險事故，
      本件蔡耀賢於96年10月29日由屏東縣泥水業工會申報再加
      保，自應以蔡耀賢於加保時及其後確有實際從事工作之事
      實為必要，本件蔡耀賢既無出勤、領薪等紀錄可稽，亦未
      提供任何其他書面資料或具體事證足資證明其於申報加保
      時，確有從事泥水業之工作，況蔡耀賢加保當日即住院，
      出院後亦因同一病症持續密集治療，則僅以蔡耀賢與其雇
      主片面所述，難謂蔡耀賢於96年10月29日加保時確有從事
      本業工作之實，自不得由屏東縣泥水業工會申報再加保。
      被告所為之原核定於法並無不合，原審決定遞予維持，亦
      無不當。至原告雖一再陳稱蔡耀賢有從事泥水工作事實，
      惟仍無法提具任何足證蔡耀賢加保後有從業之積極具體新
      事證以實其說，尚難據以採信，其所請之失能給付及傷病
      給付應不予給付，溢領傷病給付計16,775元應退還被告等
      語，資為抗辯，並聲明求為判決駁回原告之訴。
四、本件事實概要欄所載之事實，業據兩造分別陳明在卷，復有
    99年4月29日勞工保險失能給付申請書及給付收據、98年6月
    30日、98年8月27日、98年11月5日、99年1月7日、99年4月8
    日、99年6月30日勞工保險傷病給付申請書暨給付收據、被
    告98年7月20日保給核字第098021137594號、98年9月8日保
    給核字第098021184275號、98年11月18日保給核字00000000
    0000號及99年1月22日保給核字000000000000號、99年4月20
    日保給核字000000000004號函、99年9月10日保承職字第099
    10333790號函、審定書及訴願決定書等附原處分卷及本院卷
    可稽，洵堪認定。經查：
（一）按「能獨立以法律行為負義務者，有訴願能力。」「訴願
      人死亡者，由其繼承人或其他依法得繼受原行政處分所涉
      權利或利益之人，承受其訴願。」訴願法第19條及第87條
      第1項分別定有明文。所謂「訴願能力」，即訴願行為能
      力，換言之，乃指其行為在訴願程序上能發生法律效果之
      能力；依民法規定有行為能力者，自有訴願行為能力，而
      判定行為能力有無之前提，需以人格之存在為必要。是於
      訴願程序中訴願人死亡之情形，因訴願人已無人格，自無
      當事人能力，應由繼承人或其他依法得繼受原行政處分所
      涉權利或利益之人，承受訴願，並續行訴願程序始為適法
      。
（二）經查，本件原告李麗淑之配偶蔡耀賢對被告之原處分不服
      ，於提起訴願後之100年4月29日死亡，業據其配偶即原告
      李麗淑到庭陳述明確，並有戶籍謄本附卷可稽。本件訴願
      程序，在蔡耀賢死亡後，依首揭訴願法規定，原應由其繼
      承人即原告等承受訴願程序，始得續行，惟訴願決定機關
      即勞委會，在訴願人蔡耀賢死亡後未通知其繼承人承受訴
      願，逕於100年4月29日以訴願人蔡耀賢名義作成訴願決定
      ，該訴願決定之作成，程序容有瑕疵。揆諸前揭規定及說
      明，原告起訴雖未就此據予指摘，惟訴願人有無訴願能力
      ，本為行政法院應依職權調查之事項，而訴願決定既有上
      揭之瑕疵，爰將訴願決定撤銷，應由原訴願決定機關依法
      由蔡耀賢之繼承人承受訴願後，另為適法之處置。又本件
      訴願程序既有不合，兩造其餘實體上之主張，即不予論述
      ，併此敘明。
五、據上論結，本件原告之訴為有理由，依行政訴訟法第98條第
    1項前段、第218條、民事訴訟法第385條第1項前段，判決如
    主文。
中　　華　　民　　國　　100　 年　　9　　 月　　21　　日
             高雄高等行政法院第三庭
                         審判長法官　邱  政  強
                               法官　李  協  明
                               法官　林  勇  奮
以上正本係照原本作成。
如不服本判決，應於判決送達後20日內向本院提出上訴書狀，其
未表明上訴理由者，應於提起上訴後20日內向本院提出上訴理由
書（須按對造人數附繕本）；如於本判決宣示或公告後送達前提
起上訴者，應於判決送達後20日內補提上訴理由書（須附繕本）
。未表明上訴理由者，逕以裁定駁回。
中　　華　　民　　國　　100　 年　　9　　 月　　21　　日

　　　　　　　　　　　　　　 書記官  林  幸  怡